【裁判字號】    89,判,3366
【裁判日期】    891130
【裁判案由】    綜合所得稅
【裁判全文】
最  高  行  政  法  院  判  決                  八十九年度判字第三三六六號
    原      告  乙○○
    訴訟代理人  甲○○
    被      告  財政部臺灣省南區國稅局
    代  表  人  許虞哲
右當事人間因綜合所得稅事件，原告不服行政院中華民國八十八年六月三十日台八十
八訴字第二五三七二號再訴願決定，提起行政訴訟。本院判決如左：
    主  文
原告之訴駁回。
訴訟費用由原告負擔。
    事  實
緣原告未辦理八十一年度綜合所得稅結算申報，經被告依查得資料核定全年所得為新
臺幣（下同）六、九七二、○○○元。嗣被告以原告係憲達企業股份有限公司（以下
簡稱憲達公司）之股東，憲達公司以八十年度出售土地利得二四二、四九八、五六八
元提列資本公積，於八十一年十一月間將其中一五七、五○○、○○○元轉增資配股
予各股東，旋於同年十二月二十六日辦理減資，股東取得現金計一五九、六○○、○
○○元，其中原告取得現金二、二八○、○○○元，其減資金額超過增資金額，顯係
利用增、減資方式將出售土地利得分配予原始股東，以規避稅賦，又憲達公司迄查獲
日尚未發行股票，乃依財政部八十年四月三十日台財稅第000000000號函釋
，以原告取得現金金額減除屬原始出資股份之成本，核定原告八十一年財產交易所得
一、八○○、○○○元，併課原告當年度綜合所得稅。原告不服，申經復查結果，未
獲變更，提起一再訴願，遞遭決定駁回，遂提起行政訴訟。茲摘兩造訴辯意旨於次
：
甲、原告起訴意旨及補充理由略謂：
一、減資以現金收回原利用資本公積轉增資配發之股票，屬轉讓股票行為，依財政部
    六十九年五月八日台財稅第三三六九四號函釋及所得稅法第四條之一之規定，免
    徵所得稅。
二、未發行股票之公司，其股東轉讓股份所使用之各種股份轉讓憑證，所表彰者亦為
    「表明股票權利證書」的一種類型，雖不若股票之應具備「法定要式」，但依證
    券交易法第六條第二項、證券交易稅條例第一條及第二條所定之有價證券範疇，
    均包含表明股票權利證書。準此，股東轉讓股份所使用之各種股份轉讓憑證之屬
    性，為表明股票權利證書，自亦涵攝在內。因七十八年間證券交易稅條例第二條
    參照證券交易法第六條之規定，予以修正，其立法理由明定「表明股票權利之證
    書或憑證，如新股認購權利證書、新股權利證書及價款繳納憑證或表明其權利之
    證書等，與股票之性質相同，應與股票適用相同之稅率」，財政部八十年四月三
    十日台財稅第000000000號函釋明顯牴觸證券交易稅條例第一條、第二
    條之規定。被告依上開函釋於八十七年一月六日發單，補徵綜合所得稅，顯屬違
    法課稅，而被告並未針對此點作有力之答辯，顯已認同原告之主張。
三、買賣未發行股票之股份，仍應課徵證券交易稅，但無課徵所得稅問題；稅捐稽徵
    法第一條之一規定，對人民課稅事件，應適用有利於納稅義務人之法規。針對目
    前企業廣泛存在的「未經簽證股票」、「股份轉讓證書」、「股份過戶書」之交
    易，查課所得稅，在法律上確有窒礙難行，而有可議之處。同樣是出售股份，稅
    法並無轉讓未發行股票之股份，應課徵所得稅之明文規定，被告經過多年後，引
    用上開財政部八十年四月三十日函補徵所得稅，而且未就原告主張之財政部六十
    三年台財稅第三四五三二號函釋：「公司發行之股票，雖未經發行登記機構簽證
    ，仍應依證券交易稅條例第三條規定課徵證券交易稅」之規定，何以不能採取，
    予以說明，違反憲法保障之平等權，及租稅法定主義，也違反稅捐稽徵法第一條
    之一從新從輕的規定，顯屬違法課稅。
四、綜上所述，原處分及一再訴願決定均有違誤，請併予撤銷等語。
乙、被告答辯意旨略謂：
一、公司以資本公積轉增資配發股票，嗣用減資方式收回原資本公積增資配發之股票
    ，依財政部六十九年五月八日台財稅第三二六九四號函釋規定，係已發行股票始
    有其適用，惟憲達公司並未發行股票，有該公司八十五年十一月七日聲明書附原
    處分卷可稽。是本件應屬股份之轉讓行為，殆無疑義。又依財政部八十四年六月
    二十九日台財稅第八四一六三二一七六號函釋規定，股份有限公司股東轉讓公司
    製發未依公司法第一百六十二條規定簽證之股票，核非證券交易，係轉讓其出資
    額，應屬證券交易以外之財產交易，且規定六十三年台財稅第三四五三二號函自
    前函發文之日起不再適用。又本件憲達公司並未發行股票，是原告所訴依財政部
    六十九年五月八日台財稅第三三六九四號函及六十三年台財稅第三四五三二號函
    ，屬證券交易免課徵所得稅乙節，核不足採。
二、依證券交易稅條例第一條第二項所定有價證券，係指各級政府發行之債券、公司
    發行之股票、公司債及經政府核准得公開募銷之其他有價證券，至財政部八十年
    四月三十日台財稅第000000000號函係財政部本於財稅主管機關之職權
    ，就證券交易稅條例第一條有價證券涵義之立法意旨所作解釋，並未於法律規定
    外，另行創設權利義務。又未發行股票之股份有限公司股東，轉讓股份時所出具
    之「股份轉讓證書」或「股份過戶書」，並非表彰一定價值之權利憑證。受讓該
    等書證者，僅發生向出讓人請求讓與該等書證所表彰價值之債權請求權，屬債權
    憑證之一種，核非屬證券交易法第六條第二項及證券交易稅條例第二條第一款規
    定所稱得視為有價證券之權利證書或憑證，是原告所持股份自非證券交易稅條例
    之有價證券，亦不符所得稅法第四條之一規定停徵所得稅之適用範圍。
三、綜上所述，本件被告依所得稅法規定核課原告財產交易所得，於法並無不合，請
    判決駁回原告之訴等語。
    理  由
一、按「財產或權利原為出價取得者，以交易時之成交價額，減除原始取得之成本，
    及因取得、改良及移轉該項資產而支付之一切費用後之餘額為所得額，合併計課
    綜合所得稅。」為行為時所得稅法第十三條及第十四條第一項第七類第一款所規
    定。另「凡買賣有價證券，除各級政府發行之債券外，悉依本條例之規定，徵收
    證券交易稅。前項所稱有價證券，係指各級政府發行之債券、公司發行之股票、
    公司債及經政府核准得公開募銷之其他有價證券。」「本法所稱有價證券，謂政
    府債券及公開募集、發行之公司股票、公司債券及經財政部核定之其他有價證券
    。新股認購權利證書、新股權利證書，及前項各種有價證券之價款繳納憑證或表
    明其權利之證書，視為有價證券。」分別為證券交易稅條例第一條及證券交易法
    第六條所明定。次按「未發行公司股票之股份轉讓，並非證券交易，而屬財產交
    易，其有交易所得者，自應合併當年度所得總額，課徵綜合所得稅。至行政院台
    七十財字第一四二○五號函規定所停徵者為有價證券之交易所得稅，其未發行股
    票之股份有限公司，於成立時縱有製發股單，因非依公司法第一百六十二條規定
    發行之股票，僅屬證書之性質，即非有價證券，自不在停徵之列。」本院著有七
    十七年判字第一九七八號判例足資參照。又「未發行股票之股份有限公司股東，
    轉讓股份時出具之『股份轉讓證書』或『股份過戶書』，並非表彰一定價值之權
    利憑證，受讓該等書證者，僅發生向出讓人請求讓與該等書證所表彰價值之債權
    請求權，屬債權憑據之一種，核非屬證券交易法第六條第二項及證券交易稅條例
    第二條第一款所定得視為有價證券之權利證書或憑證，故不發生課徵證券交易稅
    之問題。但應屬財產交易，其有財產交易所得，應課徵所得稅。」財政部八十年
    四月三十日台財稅第000000000號亦函釋有案。此項函釋與首開證券交
    易法第六條、證券交易條例第一條及行為時所得稅法第十三條、第十四條第一項
    第七類第一款規定並無不合，於本案件自得適用。
二、本件原告未辦理八十一年度綜合所得稅結算申報，經被告依查得資料核定全年所
    得為六、九七二、○○○元。嗣被告以原告係憲達公司之股東，憲達公司以八十
    年度出售土地利得二四二、四九八、五六八元提列資本公積，於八十一年十一月
    間將其中一五七、五○○、○○○元轉增資配股予各股東，旋於同年十二月二十
    六日辦理減資，股東取得現金計一五九、六○○、○○○元，其中原告取得現金
    二、二八○、○○○元，又憲達公司迄查獲日尚未發行股票，乃依財政部八十年
    四月三十日台財稅第七○九一九一一九六號函釋，以原告取得現金金額減除屬原
    始出資股份之成本四八○、○○○元，核定原告八十一年財產交易所得一、八○
    ○、○○○元，併課原告當年度綜合所得稅。原告不服，循序提起行政訴訟，主
    張：未發行股票之公司，其股東轉讓股份所用之各種轉讓憑證之屬性，為表明股
    票權利證書，與股票之性質相同，應與股票適用相同之稅率，應依證券交易法課
    徵證券交易稅，應無課徵所得稅問題。而且證券交易所得自七十九年一月一日起
    停止課徵所得稅，同樣是出售股份，稅法並無轉讓未發行股票之股份，應課徵所
    得稅之明文規定，被告機關引用財政部八十年四月三十日台財稅第七九○一九一
    一九六號函釋「未發行股票之股份有限公司股東，轉讓股份時所出具之股份轉讓
    證書或股份過戶書，非屬課徵證券交易稅之範圍，但應屬財產交易，其有財產交
    易所得者，應課徵所得稅」，於八十七年一月六日發單，補徵綜合所得稅，顯屬
    違法課稅，違反租稅法定主義及憲法保障之平等權及比例原則暨稅捐稽徵法第一
    條之一從輕從新之規定云云。
三、經查：原告減資取得現金之股份，核屬財產交易所得，非證券交易稅條例所稱之
    有價證券，自無該條例之適用。又證券交易法第六條第二項所稱「表明其權利之
    證券」，係指表彰同條第一項各種有價證券之權利證書而言，未公開發行股票公
    司所出具之股權證書，非屬證券交易法第六條第二項所稱之「表明其權利之證書
    」，不得視為證券交易法上之有價證券，憲達公司在未依法發行股票前，所發行
    之股東股權證書，亦非屬證券交易稅條例第二條第一款規定之「表彰股東權利之
    證書或憑證」，原告因憲達公司減資取得之現金，非證券交易，而應屬財產交易
    ，其所得尚無行為時所得稅法第四條之一證券交易所得停止課徵所得稅規定之適
    用。是被告以原告因憲達公司減資取得之現金，非課徵證券交易稅之範圍，亦無
    證券交易所得免徵所得稅相關規定之適用，其有財產交易所得，應依首開行為時
    所得稅法第十三條及第十四條第一項第七類第一款規定課徵綜合所得稅，並依憲
    達公司本次減資減少之股數占減資前登記資本額比例為百分之八十，原告原始認
    股股數六百股，乘以百分之八十，為四百八十股，每股成本為一千元，共四十八
    萬元，原告取回現金為二、二八○、○○○元，減除原始取得成本四八○、○○
    ○元，核定財產交易所得一、八○○、○○○元，洵無不合。原告主張本案仍應
    課徵證券交易稅，無課徵所得稅問題云云，於法不合，並無可取。且本件系爭所
    得並無租稅減免規定之適用，被告依行為時所得稅法第十三條、第十四條第一項
    第七類第一款規定予以課稅，自無不合，原告指摘被告依財政部八十年四月三十
    日台財稅字第000000000號函釋予以課稅，違反租稅法律主義云云，亦
    不足採；又本件相關課稅規定於系爭課稅事實發生後，並無財政部解釋變更之情
    形，故無稅捐稽徵法第一條之一「從輕從新」規定之適用，併予指明。
四、綜上所述，本件原處分於法並無違誤，一再訴願決定，遞予維持，俱無不合。原
    告猶執前詞聲明撤銷，難謂為有理由，應予駁回。
據上論結，本件原告之訴為無理由，爰依行政訴訟法施行法第二條、行政訴訟法第九
十八條第三項前段，判決如主文。
中    華    民    國     八十九      年     十一     月      三十       日
                    最 高 行 政 法 院  第 四 庭
                                審 判 長 法  官      葉  振  權
                                         法  官      趙  永  康
                                         法  官      吳  錦  龍
                                         法  官      劉  鑫  楨
                                         法  官      吳  明  鴻
右  正  本  證  明  與  原  本  無  異
                                         法院書記官  阮  桂  芬
中    華    民    國     八十九      年     十一     月      三十       日


司法院資訊處製作；財團法人民間司法改革基金會備份。
